臺灣高等法院民事判決
109年度上字第940號
上  訴  人  林月櫻  
訴訟代理人  孫治平律師
            王筑威律師
複 代理 人  許瓊之律師            
被 上訴 人  林進池  
訴訟代理人  江淑卿律師
上列當事人間請求清償債務事件，上訴人對於中華民國109年5月
28日臺灣臺北地方法院108年度訴字第3574號第一審判決提起上
訴，本院於110年2月9日言詞辯論終結，判決如下：
    主      文
原判決關於駁回上訴人下列第二項之訴部分，及訴訟費用之裁判
均廢棄。
被上訴人應給付上訴人新臺幣肆拾壹萬捌仟元，及自民國一百零
八年七月二十七日起至清償日止，按週年利率百分之五計算之利
息。
其餘上訴駁回。
第一、二審訴訟費用由被上訴人負擔百分之二十八，餘由上訴人
負擔。
    事實及理由
一、上訴人起訴主張：兩造為姐弟關係，被上訴人自民國80年5
    月20日起至92年11月2日止，陸續向伊借貸如原判決附件所
    示之款項（以下合稱系爭借款），共計新臺幣（下同）150
    萬4424元。兩造間就系爭借款未立借據，且未約定返還期限
    ，詎被上訴人迄未還款等情。爰依民法第474條第1項、第47
    8條後段規定，求為命被上訴人給付150萬4424元，及自支付
    命令送達翌日起算1個月起加計法定遲延利息之判決。並陳
    明願供擔保，聲請宣告假執行（原審為上訴人敗訴之判決，
    其提起上訴）。上訴聲明：㈠原判決廢棄；㈡被上訴人應給付
    上訴人150萬4424元，及自支付命令送達翌日起算1個月起至
    清償日止，按週年利率百分之五計算之利息；㈢願供擔保，
    請准宣告假執行。
二、被上訴人則以：兩造間未有消費借貸關係，上訴人亦未證明
    交付借款予伊。縱認兩造間有該關係，依上訴人所陳，兩造
    未約定清償日期，則上訴人自借貸時起即可請求返還，遲至
    108年6月20日始聲請核發支付命令，其借款返還請求權已罹
    於消滅時效，伊得拒絕給付等語，資為抗辯。
三、被上訴人為上訴人之胞弟；兩造未曾簽訂任何借據等書面消
    費借貸契約，亦未曾約定任何借款返還期限；上訴人於聲請
    本件支付命令前，未曾催告被上訴人返還借款，嗣於108年6
    月18日聲請對被上訴人核發支付命令，經原法院核發108年
    度司促字第9490號支付命令，並於108年6月26日送達被上訴
    人等事實，為兩造所不爭執（見本院卷第74頁），堪信為真
    正。上訴人請求返還借款，為被上訴人以上開情詞所拒。經
    查：
　⒈上訴人主張借款與被上訴人，就其中貸與1萬元、5000元、30
    00元、40萬元部分，核與證人即兩造之胞兄林火樹所證稱：
    伊有親眼看到被上訴人向上訴人借款兩、三次，金額最多1
    萬元，被上訴人說要修車用，也有五千、三千的。兩造與其
    他兄弟合開餐廳，被上訴人要入股的40萬元也是向上訴人拿
    ，這是伊當場聽兩造講入股事情所知道的等語相符。而證人
    為兩造之胞兄，與兩造親疏相近，且經具結後始為證述，應
    無甘冒偽證罪責風險，故意捏造事實陷被上訴人於不利益之
    必要。雖被上訴人指稱證人與伊曾因購買房產發生口角，但
    未舉證以實其說，並不足採。參以兩造有手足親情，且上訴
    人謂伊於79年間喪偶，為撫養幼子需出門工作，當時被上訴
    人讓伊及幼子以無償方式前往其宅一同居住照料等情，為被
    上訴人所無異詞，足見兩造親情至密，彼此間金錢往來未如
    一般交易保留相關證據，尚合情理。上訴人就其主張借款與
    被上訴人之事實，諒有難以舉證之特別情事。則其就貸與被
    上訴人上開金額之主張，既經林火樹結證屬實，雖林火樹因
    時間久遠無法指出其親見上開借款之時間，仍無礙事實之認
    定。是上訴人主張貸與被上訴人1萬元、5000元、3000元、4
    0萬元，合計41萬8000元之事實，堪予採信。被上訴人空言
    否認其情，並不足取。
　⒉上訴人主張其餘借款金額部分，雖提出其自行製作之借支記
    錄、通訊軟體LINE及手機畫面截圖、錄音光碟、掛號函件執
    據；及存摺影本為證（見原審司促字卷第15至61頁、訴字卷
    第123至191頁），惟各該證據均無足以顯示被上訴人如何向
    上訴人借貸款項之內容，自不足以證明上訴人該部分主張之
    事實為真正。是以，上訴人主張於80年5月20日至92年11月2
    日期間，貸與被上訴人上開41萬8000元以外之金額計108萬6
    424元乙節，不能採信。
　⒊借用人應於約定期限內，返還與借用物種類、品質、數量相
    同之物，未定返還期限者，借用人得隨時返還，貸與人亦得
    定一個月以上之相當期限，催告返還，民法第478條定有明
    文。上訴人貸與被上訴人41萬8000元，並未約定返還借款期
    限，上訴人於本件聲請支付命令前亦未催告被上訴人返還借
    款，均如前述。則依上開規定，上訴人得定一個月以上期限
    ，催告被上訴人返還該借款。又上訴人已聲請原審對被上訴
    人核發支付命令，其聲請狀連同支付命令108年6月26日送達
    被上訴人（見原審司促字卷第69至77頁），自可認上訴人已
    對被上訴人為催告，且截至本件言詞辯論之日止，為時逾一
    個月以上，可認上訴人請求被上訴人返還該借款，與民法第
    478條規定相符，應予准許。
　⒋給付有確定期限者，債務人自期限屆滿時起，負遲延責任；
    遲延之債務，以支付金錢為標的者，債權人得請求依法定利
    率計算之遲延利息；應付利息之債務，其利率未經約定，亦
    無法律可據者，週年利率為5%，此觀民法第229條第1項、第
    233條第1項本文、第203條規定甚明。被上訴人經上訴人催
    告後既未還款，上訴人自得依上開規定請求加付利息。
　⒌民法第478條後段規定，消費借貸未定返還期限者，貸與人得
    定一個月以上之相當期限，催告返還。所謂返還，係指「終
    止契約之意思表示」而言，即貸與人一經向借用人催告（或
    起訴、聲請核發支付命令），其消費借貸關係即行終止，惟
    法律為使借用人便於準備起見，特設「一個月以上相當期限
    」之恩惠期間，借用人須俟該期限屆滿，始負遲延責任，貸
    與人方有請求之權利。若貸與人未定一個月以上之期限向借
    用人催告，其請求權尚不能行使，消滅時效自無從進行。故
    須貸與人定一個月以上之相當期限，催告返還，於該催告所
    定期間屆滿後，其消滅時效始開始進行（最高法院99年度第
    7次民事庭會議決議參照）。本件上訴人固在80年5月20日至
    92年11月2日期間貸與被上訴人上開金錢，然其至108年6月2
    6日始以支付命令暨聲請狀之送達，向被上訴人為催告，依
    照上開說明，其借款返還請求權之消滅時效應自送達1個月
    後始行起算，自未罹於15年之消滅時效。被上訴人為時效抗
    辯，拒絕給付，尚非有據。
四、綜上所述，上訴人依民法第474條第1項、第478條後段規定
    ，請求被上訴人給付41萬8000元，及自支付命令送達（見原
    審司促字卷第77頁）之翌日起算1個月即108年7月27日起至
    清償日止，按週年利率5％計算之利息部分，應予准許。逾此
    範圍之請求，不應准許。原審就上開應准許部分，為上訴人
    敗訴之判決，尚有未洽，上訴意旨指摘原判決此部分不當，
    求予廢棄改判，為有理由，爰廢棄改判如主文第二項所示。
    上開不應准許部分，原審為上訴人敗訴之判決，理由雖有不
    同，結論則無二致，仍應維持。上訴意旨指謫原判決此部分
    不當，聲明廢棄改判，為無理由，應駁回此部分之上訴。又
    本件被上訴人、上訴人敗訴之金額各為41萬8000元、108萬6
    424元，均不得上訴第三審，於本院判決後即確定，無廢棄
    原審駁回上訴人假執行聲請，另為諭知准免假執行之必要，
    附此敘明。
五、本件事證已臻明確，兩造其餘主張陳述及所提之證據，經審
    酌後認於判決結果無影響，爰不另一一論駁，附此敘明。
六、據上論結，本件上訴為一部有理由，一部無理由，依民事訴
    訟法第449條第2項、第450條、第79條，判決如主文。
中　　華　　民　　國　　110 　年　　3 　　月　　2 　　日
　　　　　　　　　民事第十八庭
　　　　　　　　　　　  審判長法  官  黃明發 
　　　　　　　　　　　　　　  法  官  周美雲
　　　　　　　　　　　　　　  法  官  林政佑
正本係照原本作成。
不得上訴。
中　　華　　民　　國　　110 　年　　3 　　月　　2 　　日

　　　　　　　　　　　　　　  書記官  康翠真